【裁判字號】    97,交聲,87
【裁判日期】    970721
【裁判案由】    違反道路交通管理處罰條例聲明異議
【裁判全文】
臺灣雲林地方法院交通事件裁定          97年度交聲字第87號
移送機關即  交通部公路總局嘉義區監理所雲林監理站
原處分機關
異  議  人  林俊宏（即成大汽車貨運行）
上列異議人即受處分人因違反道路交通管理處罰條例案件，對於
交通部公路總局嘉義區監理所雲林監理站97年4 月21日所為之處
分（原處分案號：雲監裁字第裁72-L00000000號裁決書），聲明
異議，本院裁定如下：
    主  文
原處分撤銷。
林俊宏（即成大汽車貨運行）不罰。
    理  由
一、聲明異議意旨略以：異議人即受處分人林俊宏即成大汽車貨
    運行所有之車牌號碼IT-411號曳引車聯結PT-98 號營業全拖
    車，於民國97年1 月14日下午3 時15分許，在台一線與台八
    二線交岔路口遭警以「裝載散裝豆粉，前大貨車總重37.83
    公噸，核重21公噸，超重16.38 公噸」為由舉發。惟上開車
    牌號碼IT-411號曳引車之總聯結重量經核定為42公噸，當時
    之載重量僅37.83 公噸，並未逾核定重量，原處分機關未查
    ，逕依異議人違反道路交通管理處罰條例第29條之2 第1 項
    規定而裁決異議人應繳納罰鍰新臺幣（下同）4 萬4 千元，
    並記違規紀錄1 次，異議人實難甘服，爰依法聲明異議等語
    。
二、按「有行政程序之當事人能力者如下：一自然人。二法人。
    三非法人之團體設有代表人或管理人者。四行政機關。五其
    他依法律規定得為權利義務之主體者」、「自然人、法人、
    中央及地方機關、非法人之團體，有當事人能力」，行政程
    序法第21條、行政訴訟法第22條分別定有明文。又獨資商號
    在行政訴訟裁判當事人欄應如何記載，依最高行政法院（即
    改制前原行政法院）68年8 月份庭長評事聯席會議決議：「
    依行政訴訟法第33條規定，本法未規定者，準用民事訴訟法
    ，裁判當事人欄之記載，涉及當事人能力問題，依民事訴訟
    法第40條及41條之意旨，僅有自然人、法人、非法人團體有
    當事人能力，獨資商號不合上述法條之規定，應不認其有當
    事人能力，而應以該獨資商號主人為當事人，記載為『○○
    ○（即○○商號）』」。綜上足認，獨資商號並無當事人能
    力，而應以商號負責人為當事人，商號負責人有違反行政罰
    法時，不能直接對「商號」處罰，而應以「商號負責人」為
    裁罰之對象，始符合規定。
三、本院之判斷：
  (一)登記為成大汽車貨運行所有之車牌號碼IT-411號營業貨運曳
    引車及車牌號碼PT-98 號營業全拖車，於97年1 月14日下午
    3 時15分許，由鍾英造駕駛行經台一線與台八二線交岔路口
    處，遭警以「裝載散裝豆粉，前大貨車總重37.83 公噸，核
    重21公噸，超重16.38 公噸」為由欄查舉發，此有嘉義縣警
    察局嘉縣警交字第L00000000 號舉發違反道路交通管理事件
    通知單（下稱舉發單）1紙在卷可憑，固堪以認定。
  (二)惟觀諸前揭舉發單之車主姓名欄係載明「成大汽車貨運公司
    」，非以自然人為舉發對象，而原處分機關初亦以「成大汽
    車貨運公司」為當事人而對之裁罰，嗣查明後，於97年4 月
    3 日以嘉監雲字第0970103287號函略敘明：「茲因貴行為獨
    資經營商號，無當事人能力，應以貴行『負責人』為裁處對
    象，始符合規定，本站已撤銷97年3 月10日雲監裁字第裁72
    -L00000000號裁決書，請儘速提供貴行實際負責人身分資料
    及相關資料，俾利後續裁處」等語，此有上開舉發單1 紙及
    原處分機關前述函文各1 紙在卷足憑；而異議人於97年4 月
    21日，向原處分機關陳明「原負責人林德義已於民國96間年
    去世，現行務由本人林俊宏全權負責」，原處分機關旋於同
    日（即97年4 月21日）改列異議人為受處分人，並當場開立
    本件裁決書交異議人收執，亦有交通違規陳述單及查詢單、
    本件裁決書各1 紙可證。據此，原處分機關於查明舉發單位
    以「獨資商號」為舉發對象有誤時，原應通知原舉發單位重
    新對該商號負責人舉發，然原處分機關卻逕行撤銷原裁決書
    （即97年3 月10日雲監裁字第裁72-L00000000號裁決書），
    而未通知原舉發單位對商號負責人重新開立舉發單舉發，該
    等舉發程序與法自有未合。
  (三)再按本條例之處罰，受舉發違反道路交通管理事件之受處罰
    人，認為受舉發之違規行為應歸責他人者，應於舉發違反道
    路交通管理事件通知單應到案日期前，檢附相關證據及應歸
    責人相關證明文件，向處罰機關告知應歸責人，處罰機關應
    即另行通知應歸責人到案依法處理。逾期未依規定辦理者，
    仍依本條例各該違反條款規定處罰，道路交通管理處罰條例
    第85條第1 項定有明文。依上開規定，違反道路交通管理處
    罰條例之受舉發人，如認受舉發之違規行為應歸責他人者，
    必須在其有實際收受或接獲舉發通知單後，始能檢附相關證
    據及應歸責人相關證明文件，向處罰機關告知應歸責人，處
    罰機關經其告知後，復另行通知應歸責人到案依法處理。惟
    本件原舉發單位係以「獨資商號」為舉發對象，業如前述，
    而獨資商號非自然人，無法向處罰機關告知實際上應歸責之
    人，益證原舉發單位以獨資商號為舉發對象確屬有誤。
  (四)綜合上情，本件異議人涉嫌超載之交通違規案件，原處分機
    關查知原舉發單位之裁處對象錯誤時，並未交由原舉發單位
    即嘉義縣警察局重新對異議人掣單舉發，即逕行裁決，依上
    開規定及說明，應認原舉發效力並不及於異議人，原處分機
    關未經原舉發單位向異議人舉發即逕行裁決，程序顯有未合
    。
四、按道路交通管理處罰條例第90條第1 項規定，違反本條例之
    行為，自行為成立之日起；行為有連續或繼續之狀態者，自
    行為終了之日起，逾3 個月不得舉發。但汽車肇事致人受傷
    或死亡案件，因肇事責任不明，已送鑑定者，其期間自鑑定
    終結之日起算。查本件異議人縱有如裁決書所載之超載違規
    行為，因該違規行為之時間係在97年1 月14日，自行為成立
    之日時起算迄今已逾3 個月，依法已不得舉發。綜上所述，
    本件異議為有理由，原處分應予撤銷，另諭知異議人不罰。
五、依道路交通案件處理辦法第20條前段，裁定如主文。
中    華    民    國    97    年    7     月    21    日
                  交通法庭    法  官  曾鴻文
以上正本證明與原本無異。
如不服本裁定，應於裁定送達後5 日內向本院提出抗告狀（須附
繕本）。
                              書記官  顏錦清
中    華    民    國    97    年    7     月    21    日


司法院資訊處製作；財團法人民間司法改革基金會備份。
